最高法院刑事判決　　　　　　一○○年度台上字第一五七○號
上　訴　人　台灣高等法院台中分院檢察署檢察官　
被　　　告　廖巧庭
上列上訴人因被告違反公職人員選舉罷免法案件，不服台灣高等
法院台中分院中華民國九十九年十二月一日第二審判決（九十九
年度選上訴字第一六四四號，起訴案號：台灣南投地方法院檢察
署九十九年度選偵字第八、九、一三號），提起上訴，本院判決
如下：
    主  文
原判決撤銷，發回台灣高等法院台中分院。
    理  由
本件原判決以公訴意旨認被告廖巧庭涉犯公職人員選舉罷免法第
九十九條第一項之投票行賄罪嫌。經審理結果，認不能證明被告
犯罪，因而撤銷第一審關於被告部分之科刑判決，改判諭知被告
無罪；固非無見。
惟查：(一)、審理事實之法院對於被告有利及不利之證據，應一律
注意，詳為調查，綜合全案證據資料，本於經驗法則以定其取捨
，並將取捨證據及得心證之理由於判決內詳為說明。故證據雖已
調查，而事實仍欠明暸，尚有其他客觀上為認定事實、適用法律
基礎之證據並未調查，仍難遽為被告有利或不利之認定；如有應
調查之證據未予調查，率行判決，其判決當然為違背法令。原判
決為被告無罪之諭知，係以被告於案發之初均否認投票行賄，直
至與選任辯護人溝通後，始同意為認罪之表示。可見被告辯稱並
未與夫劉明川一起買票，是因為如果承認自己有錯，伊夫就可以
聲請簡易判決處刑，方在偵查中認錯等語，因認被告所辯其未看
到劉明川交付現金予劉秋籣，對賄選情事不知情乙情，應非無據
，為其主要論據。然姑不論被告承認犯行，與劉明川犯行能否聲
請簡易判決處刑係二不相關之事。況劉明川於民國九十八年十二
月四日偵訊時先否認投票行賄，經檢察官以證人即賣票之吳漢灝
等人證述，及劉明川係候選人林本立競選總部之副主任委員等由
聲請羈押，劉明川始於羈押庭坦承行賄買票，然否認被告參與行
賄（見選他字第一六二號卷第二九一頁、聲羈字第一五八號卷訊
問筆錄第六至七頁）。嗣經法官以劉明川已坦承犯行，准予具保
新台幣（下同）十萬元，被告乃於當日為劉明川辦理具保（見上
開聲羈卷第十一、十二頁）；被告於同日偵訊中仍否認買票行賄
，檢察官亦准予三萬元交保（見選他字第一六二號卷第二九六、
三一０頁）。九十九年一月十三日，被告與劉明川均經檢察官傳
喚到庭訊問，劉明川亦先承認買票賄選。足見被告是否自白賄選
，與劉明川坦承犯行，前後無關連性，不可能據此為劉明川有利
之認定。倘被告所辯未參與賄選乙情屬實，但以其選任辯護人在
場情形下，檢察官訊以：「是否承認九十八年十二月二日有與劉
明川一起到劉秋蘭家對劉秋蘭交付二千元，希望他家人投票給林
本立？」時，何以答稱：我願意承認。繼經質以：「之前在檢察
署開庭所述不實？」時，復答稱：這次講的才實在等語（見選偵
字第九號卷第十四、十五頁）。上開不利被告之證據，何以不足
為論罪之資料，原判決未敘明取捨之心證理由，於法嫌有未合。
(二)、證據之取捨與事實之認定，固為事實審法院之職權，惟如調
查所得之證據，就待證事實之內容不相一致時，仍應依經驗法則
、論理法則定其取捨，並於判決書之理由內詳予說明其所得心證
之理由，方足為事實認定之依據。對於被告被訴之事實及其不利
之證據資料，如何不足以證明被告犯罪，均應逐一詳述其理由，
否則即有判決不載理由之違法。被告於九十九年一月十三日偵訊
時不但自白賄選，已如上述。於第一審準備程序時亦自承：「承
認犯罪。我與劉明川在九十八年十二月二日晚上六時三十分，在
竹山鎮東興巷7-49號劉秋蘭住處，以每票五百元代價，給劉秋蘭
二千元，要她及其家人共四人，於南投縣第十七屆縣議員選舉投
票日投票給候選人林本立，劉秋蘭當場收下該二千元」（見一審
卷第四七頁），核與劉明川供承之情節相符（見一審卷第四七頁
）。且劉秋蘭亦自承「九十八年十二月二日下午六時三十分，劉
明川、廖巧庭在我的住處，以每票五百元代價，給我二千元，要
我及我的家人共四人，於南投縣第十七屆縣議員選舉投票日投票
給候選人林本立，我當場收下該二千元，我有將劉明川給我的二
千元交出扣案」（見一審卷第四九頁）。被告於第一審審判期日
猶供承「（對起訴事實）沒有意見。你（按應為「我」之誤）與
劉明川於九十八年十二月二日下午六時三十分至劉秋蘭住處，是
劉明川將二千元交給劉秋蘭，我有跟劉秋蘭說請她投票給候選人
林本立」；劉秋蘭亦供稱：「是劉明川交二千元給我，廖巧庭也
有跟我拉票叫我投票給候選人林本立，我心裡想先將二千元收下
」（見一審卷第一二四頁）；被告上開自白與劉明川、劉秋蘭所
證情節顯相符合。其何以不能為不利於被告認定之理由，亦付闕
如，仍有可議。(三)、證人證言之憑信性如何，係屬證據證明力之
判斷，並為事實審法院之職權，但應依經驗法則或論理法則加以
判斷，刑事訴訟法第一百五十五條第一項但書定有明文。是事實
審法院評估供述證據之憑信性，以決定供述證據之取捨，自須綜
合案內一切證據為整體觀察、判斷，並應審酌證人言詞陳述內容
有無與事理扞格、自我矛盾或不據實陳述之動機等情形，以確保
證人證言之真實性。從而，證人在審判上之陳述與先前審判外之
陳述不一致，自得作為彈劾證言憑信性之事由。而證人陳述前後
不符或相互間有所歧異時，究竟何者為可採，事實審法院應本於
經驗或論理法則，斟酌其他情形，作合理比較，定其取捨，於判
決內詳為說明，否則即有判決理由不備之當然違背法令。原判決
固於理由說明：審酌劉秋蘭於警詢中之證詞，針對劉明川交付二
千元之過程，並未詳述被告是否在旁見聞，僅泛稱被告與劉明川
共同賄選，相較劉秋蘭於法院審理時經交互詰問後之證詞，並無
較可信之情況，而認無證據能力云云（見原判決第一頁末起第十
至四行）。然原判決對劉秋蘭於原審審理中指述被告未與劉明川
共同賄選之基本事實如何與真實性無疑，並未說明認定之理由。
且依劉秋蘭於警詢時證稱「劉明川、廖巧庭於九十八年十二月二
日十八時三十分到我家，他們夫妻到我家聊天談論選舉的事情，
並推荐候選人」、「他們於九十八年十二月二日十八時三十分以
每票五百元向我買票，要求我與我丈夫及小孩於九十八年十二月
五日南投縣縣議員選舉時，能投票支持參選人林本立，我共收取
二千元」、「（林本立競選服務處副主任委員劉明川、廖巧庭於
九十八年十二月二日以現金二千元向你買票時尚有何人在場？）
現場只有我跟劉明川、廖巧庭三人在場」、「（林本立競選服務
處副主任委員劉明川、廖巧庭於九十八年十二月二日以現金二千
元向你買票過程請你詳述？）當時劉明川、廖巧庭到我家後我們
聊天，他們先提起他兒子婚事及其他事，接著劉明川對我推荐林
本立，說了林本立很多優點，會為盡心地方服務，在農會會爭取
更多福利，廖巧庭在旁應聲說這次選舉要選對的人，要會做事的
人，劉明川再問我家中有幾個人有投票權，我對他說只有我跟我
丈夫會投票，我兒子、女兒不知道會不會回來投票，我一個女兒
在花蓮不可能回來投票，劉明川就拿二千元給我，我對他說這樣
不好，劉明川說不會啦，我就收下來，接著他們大約在十九時離
開我家」等語（見選他字第一六二號卷第二０九、二一０頁）；
倘無其事，被告為何於晚餐時間急於陪同劉明川前往？又相隔僅
二日（警詢筆錄為九十八年十二月四日製作），劉秋蘭應無誤記
上情之理。足見劉秋蘭於原審審理時改稱買票時被告是否在場見
聞，因時間那麼久了，我沒有注意到，不過當晚被告走來走去，
一下子開電視、一下子聽電話等語。難認無事後故為迴護之嫌。
原判決就劉秋蘭先前於警詢與審判中不一致之陳述能否作為彈劾
證據，及劉秋蘭先後指證所顯現之瑕疵，得否減損其於審判中陳
述之憑信性，均未加說明，逕以劉秋蘭於審判中之陳述為可採，
難謂無違反證據法則及理由不備之違法。檢察官上訴意旨指摘原
判決不當，非無理由，應認有撤銷原判決發回更審之原因。
據上論結，應依刑事訴訟法第三百九十七條、第四百零一條，判
決如主文。
中    華    民    國  一○○  年    三    月  三十一  日
                      最高法院刑事第六庭
                          審判長法官  洪  文  章  
                                法官  王  居  財  
                                法官  郭  毓  洲  
                                法官  沈  揚  仁  
                                法官  謝  靜  恒  
本件正本證明與原本無異
                                      書  記  官  
中    華    民    國  一○○  年    四    月    一    日
                                                      Ｅ